【裁判字號】    95,訴,1498
【裁判日期】    951031
【裁判案由】    違反稅捐稽徵法
【裁判全文】
臺灣臺北地方法院刑事判決      九十五年度訴字第一四九八號
公  訴  人  臺灣臺北地方法院檢察署檢察官
被      告  甲○○
上列被告因違反稅捐稽徵法等案件，經檢察官提起公訴（九十五
年度偵緝字第八一九號），嗣被告於準備程序中就被訴事實為有
罪之陳述，經告以簡式審判之旨，並聽取當事人之意見後，經本
院合議庭裁定以簡式審判程序審理，本院判決如下：
    主  文
甲○○行使從事業務之人，明知為不實之事項，而登載於其業務
上作成之文書，足以生損害於公眾及他人，處有期徒刑貳月，如
易科罰金，以銀元佰元即新臺幣玖佰元折算壹日；又公司負責
人為納稅義務人，以不正當方法逃漏稅捐，處有期徒刑貳月，如
易科罰金，以銀元佰元即新臺幣玖佰元折算壹日。應執行有期
徒刑月，如易科罰金，以銀元佰元即新臺幣玖佰元折算壹日
。
    事  實
一、甲○○係址設臺北市信義區○○○路○段四二三巷四十八號
    納稅義務人三吉營造有限公司（下稱三吉公司）之董事，為
    公司法第八條所稱之公司負責人，並以製作其員工各類所得
    扣繳暨免扣繳憑單為其附隨業務，為從事業務之人。其明知
    乙○○於民國九十二年間任職於三吉公司，僅支領薪資新臺
    幣（下同）五萬四千元（起訴書誤繕為五萬三千九百七十四
    元）竟基於行使業務上登載不實文書及使三吉公司逃漏稅捐
    之犯意，於九十三年間，利用不知情之成年會計師，製作三
    吉公司九十二年度各類所得扣繳暨免扣繳憑單，虛載乙○○
    於九十二年度向三吉公司領取新臺幣（下同）十七萬五千元
    薪資，並據而作成九十二年度該公司營利事業所得稅結算申
    報書，於九十三年五月間某日向財政部臺北市國稅局申報營
    利事業所得稅而為行使，以此不正當方法逃漏該年度三吉公
    司應納之營利事業所得稅三萬零二百五十元，足以生損害於
    稅捐稽徵機關對於稅捐稽徵之正確性及乙○○。
二、案經乙○○訴由臺灣臺北地方法院檢察署檢察官偵查起訴。
    嗣經本院合議庭裁定以簡式審判程序審理。
    理  由
一、上揭犯罪事實，業據被告甲○○於本院準備程序及審理時坦
    承不諱（見本院卷第十六頁、第二十四頁），核與告訴人乙
    ○○指訴：其於九十二年間在三吉公司擔任油漆工，按日計
    酬，共支領薪資五萬四千元，被告向稅捐機關虛報其薪資為
    十七萬五千元等情相符（見臺灣臺北地方法院檢察署九十五
    年度偵字第三四五二號偵查卷第二十一頁至第二十二頁、九
    十五年度偵緝字第八一九號偵查卷第二十九頁至第三十頁）
    ，並有告訴人提出之中國信託商業銀行薪資轉帳帳戶存摺內
    頁影本、財政部臺北市國稅局信義稽徵所九十五年二月二十
    七日財北國稅信義綜所二字第○九五○○○一八○六號函檢
    送之告訴人九十二年度各類所得扣繳暨免扣繳憑單在卷可稽
    、中央健康保險局九十五年八月二十九日健保承字第○九五
    ○○二三六八○號函檢送之告訴人投保資料（見同上第三四
    五二號偵查卷第二十八頁至第二十九頁、第三十七頁至第三
    十八頁、同上第八一九號偵查卷第五十八頁至第五十九頁）
    。且三吉公司九十二年度核定課稅所得額為七十一萬七千七
    百十一元，應納稅額為十六萬九千四百二十七元，若減除虛
    報之薪資十二萬一千元，則全年課稅所得額為八十三萬八千
    七百十一元，應納稅額為十九萬九千六百七十七元，故該公
    司漏稅金額為三萬零二百五十元，復有財政部臺北市國稅局
    信義稽徵所九十五年一月十六日財北國稅信義營所字第○九
    五○○○○三五二號函附卷足憑（見同上第三四五二號偵查
    卷第八頁）。足見被告自白核與事實相符，堪予採信。本案
    事證明確，被告行使業務登載不實之文書、公司負責人為納
    稅義務人以不正當方法逃漏稅捐犯行洵堪認定，應依法論科
    。
二、論罪科刑：
  (一)查被告行為後，刑法部分條文業於九十四年一月七日修正，
    同年二月二日公布，九十五年七月一日施行，修正後刑法第
    二條第一項規定：「行為後法律有變更者，適用行為時之法
    律，但行為後之法律有利於行為人者，適用最有利於行為人
    之法律。」上開規定乃與刑法第一條罪刑法定主義契合，而
    貫徹法律禁止溯及既往原則，係規範行為後法律變更所生新
    舊法律比較適用之準據法，是刑法第二條本身雖經修正，但
    刑法第二條既屬適用法律之準據法，本身尚無比較新舊法之
    問題，應一律適用裁判時即修正後刑法第二條規定以決定適
    用之刑罰法律，先予敘明。而有關新舊法之比較，應就罪刑
    有關之共犯、連續犯、牽連犯加重等暨其他法定加減原因（
    如身分加減）與加減例等一切情形，綜其全部罪刑之結果而
    為比較（最高法院九十五年第八次刑事庭會議決議參照）。
    經查：
    1.刑法第二百十六條、第二百十五條之行使業務登載不實之
      文書罪，法定刑為三年以下有期徒刑、拘役或五百元以下
      罰金，而修正後刑法施行法增訂第一條之一規定：「中華
      民國九十四年一月七日刑法修正施行後，刑法分則編所定
      罰金之貨幣單位為新臺幣。九十四年一月七日刑法修正時
      ，刑法分則編未修正之條文定有罰金者，自九十四年一月
      七日刑法修正施行後，就其所定數額提高為三十倍。但七
      十二年六月二十六日至九十四年一月七日新增或修正之條
      文，就其所定數額提高為三倍。」另刑法第三十三條第五
      款修正為：「主刑之種類如下：五、罰金：新臺幣一千元
      以上，以百元計算之」，是依修正後刑法第二百十六條、
      第二百十五條所得科處之罰金刑最高為新臺幣一萬五千元
      ，最低為新臺幣一千元。然依據被告行為時之刑罰法律，
      即罰金罰鍰提高標準條例第一條前段規定之提高倍數十倍
      ，及修正前刑法第三十三條第五款規定之罰金最低額一元
      計算，該罪之罰金刑最高為銀元五千元，最低額為銀元一
      元，若換算為新臺幣，最高額雖與新法同為新臺幣一萬五
      千元，然最低額僅為新臺幣三元。比較上述修正前、後之
      刑罰法律，自以被告行為時之舊法對其較為有利，應適用
      修正前刑法第二百十六條、第二百十五條規定論處。
    2.關於易科罰金之折算標準，除刑法第四十一條第一項有所
      修正外，罰金罰鍰提高標準條例於九十五年四月二十八日
      修正，並自同年七月一日起生效施行。修正前刑法第四十
      一條第一項前段規定：「犯最重本刑為五年以下有期徒刑
      以下之刑之罪，而受六個月以下有期徒刑或拘役之宣告，
      因身體、教育、職業、家庭之關係或其他正當事由，執行
      顯有困難者，得以一元以上三元以下折算一日，易科罰金
      。」再依修正前罰金罰鍰提高標準條例第二條：「依刑法
      第四十一條易科罰金或第四十二條第二項易服勞役者，均
      就其原定數額提高為一百倍折算一日；法律所定罰金數額
      未依本條例提高倍數，或其處罰法條無罰金刑之規定者，
      亦同。」之規定，被告行為時之易科罰金折算標準，應以
      銀元一百元、二百元、三百元折算一日，經折算為新臺幣
      後，應以新臺幣三百元、六百元、九百元折算一日。惟修
      正後刑法第四十一條第一項前段規定修正為：「犯最重本
      刑為五年以下有期徒刑以下之罪，而受六個月以下有期徒
      刑或拘役之宣告者，得以新臺幣一千元、二千元或三千元
      折算一日，易科罰金。」另修正後罰金罰鍰提高標準條例
      則刪除原第二條之規定。是以比較新舊法結果，自以舊法
      所定之易科罰金折算標準有利於被告，故應適用修正前刑
      法第四十一條第一項前段、修正前罰金罰鍰提高標準條例
      第二條規定，對被告較為有利。
    3.修正後刑法第五十一條第五款將數罪併罰之有期徒刑，合
      併應執行之刑期最高度提高為三十年，顯較修正前刑法第
      五十一條第五款規定之二十年不利於被告，故本案應適用
      修正前刑法第五十一條第五款之規定。
    4.揆諸前開說明，綜合被告全部罪刑之結果而為比較，及修
      正後刑法第二條第一項之規定，自應適用被告行為時之刑
      法即修正前刑法，及修正前罰金罰鍰提高標準條例第二條
      之規定論處。
  (二)被告自九十年三月二日起擔任三吉公司之董事，為被告自承
    在卷（見同上第八一九號偵查卷第二十頁），並有三吉公司
    公司基本資料存卷可考（見同上第三四五二號偵查卷第十二
    頁），其為公司法第八條所稱之公司負責人。又營利事業填
    製扣繳暨免扣繳憑單，係附隨公司業務而製作，屬業務上所
    掌之文書，且為公司負責人即被告繼續反覆執行之事務，被
    告自為從事此項業務之人。至於員工薪資扣繳暨免扣繳憑單
    ，係證明全年度支付員工薪資及代為扣繳綜合所得稅之情形
    ，而為徵繳雙方課徵與申報綜合所得稅之依據，但既非為造
    具記帳憑證所根據之憑證，尚難認係屬商業會計法所規定之
    原始憑證，僅屬從事業務之人於業務上製作之文書（最高法
    院九十二年臺上字第一六二四號判決參照）。被告虛報告訴
    人九十二年度之薪資所得，製作各類所得扣繳暨免扣繳憑單
    ，據而作成同年度該公司營利事業所得稅結算申報書（非業
    務上登載之文書，最高法院七十二年度臺上字第五四五三號
    判決意旨參照），並向稅捐機關申報稅捐，藉以逃漏三吉公
    司依法應繳納之營利事業所得稅，核其所為，係犯修正前刑
    法第二百十六條、第二百十五條之行使業務登載不實之文書
    罪、稅捐稽徵法第四十七條第一款、第四十一條之公司負責
    人為納稅義務人以不正當方法逃漏稅捐罪。被告明知不實之
    事項，登載於其業務上做成文書之行為後進而行使，其文書
    登載不實之低度行為應為行使之高度行為所吸收，不另論罪
    。被告利用不知情之成年會計師製作不實之扣繳暨免扣繳憑
    單，為間接正犯。又稅捐稽徵法第四十七條之規定，係將納
    稅義務人之公司責任，於其應處徒刑範圍，轉嫁於公司負責
    人，其犯罪主體為公司，受罰之公司負責人乃屬「代罰」之
    性質，其本身並非逃漏稅捐之納稅義務人，亦即非犯罪之主
    體，此部分行為與公司負責人之其他犯罪行為之間，自無方
    法或結果之牽連關係（最高法院九十二年臺上字第四○二五
    號判決參照）。是被告所犯商業負責人為納稅義務人以不正
    當方法逃漏稅捐與行使業務上登載不實之文書二罪間，行為
    互異，應分論併罰，起訴書認有方法結果之牽連關係，尚有
    未洽，惟業經蒞庭檢察官當庭更正（見本院卷第二十五頁）
    。爰審酌被告之素行、犯罪之動機、目的、以虛報薪資逃漏
    稅捐之手段、所為造成告訴人損害及稅捐機關核課稅款之正
    確性，兼衡其品行、生活狀況、智識程度，及其犯罪後之態
    度等一切情狀，各量處如主文所示之刑，並均依修正前刑法
    第四十一條第一項規定諭知易科罰金之折算標準，及依修正
    前刑法第五十一條第五款定其應執行刑。
據上論斷，應依刑事訴訟法第二百七十三條之一、第二百九十九
條第一項前段，稅捐稽徵法第四十七條第一款、第四十一條，刑
法第十一條前段、第二條第一項前段，修正前刑法第二百十六條
、第二百十五條、第五十一條第五款、第四十一條第一項前段，
罰金罰鍰提高標準條例第一條前段，修正前罰金罰鍰提高標準條
例第二條，現行法規所定貨幣單位折算新臺幣條例第二條，判決
如主文。
本案經檢察官高怡修到庭執行職務
中    華    民    國  九十五  年    十    月  三十一  日
                          臺灣臺北地方法院刑事第十四庭
                              法      官  孫萍萍
上正本證明與原本無異。
如不服本判決，應於判決送達後十日內，向本院提出上訴狀。
                              書  記  官  張汝琪
中    華    民    國  九十五  年    十    月  三十一  日
附錄本案論罪科刑法條全文：
稅捐稽徵法第四十一條
納稅義務人以詐術或其他不正當方法逃漏稅捐者，處五年以下有
期徒刑、拘役或科或併科新臺幣六萬元以下罰金。
稅捐稽徵法第四十七條
本法關於納稅義務人、扣繳義務人及代徵人應處徒刑之規定，於
左列之人適用之：
一、公司法規定之公司負責人。
二、民法或其他法律規定對外代表法人之董事或理事。
三、商業登記法規定之商業負責人。
四、其他非法人團體之代表人或管理人。
刑法第二百十五條
從事業務之人，明知為不實之事項，而登載於其業務上作成之文
書，足以生損害於公眾或他人者，處三年以下有期徒刑、拘役或
五百元以下罰金。
刑法第二百十六條
行使第二百十條至第二百十五條之文書者，依偽造、變造文書或
登載不實事項或使登載不實事項之規定處斷。


司法院資訊處製作；財團法人民間司法改革基金會備份。
